臺灣高等法院民事判決　　　　　　　　 93年度重上字第111號
上　訴　人　丁○○
　　　　　　己○○
　　　　　　（兼戊○○之承受訴訟人）
共　　　同
訴訟代理人　李志澄律師
複 代理 人　林美伶律師
被 上訴 人　壬○○
訴訟代理人　陳淑芬律師
　　　　　　陳繼民律師
複 代理 人　林正忠律師
被 上訴 人　辛○○
　　　　　　庚○○
　　　　　　子○○○
　　　　　　辰○○
　　　　　　卯○○
　　　　　　寅○○
　　　　　　丑○○
　　　　　　乙○○
　　　　　　丙○○
　　　　　　甲○○
　　　　　　癸○○
共　　　同
訴訟代理人　壬○○
上列當事人間不動產所有權移轉登記事件，上訴人對於中華民國
92年11月28日臺灣臺北地方法院92年度重訴字第262號第一審判
決提起上訴，本院於94年3月1日言詞辯論終結，判決如下：
    主      文
原判決廢棄。
被上訴人在第一審之訴駁回。
第一、二審訴訟費用由被上訴人負擔。
    事實及理由
甲、程序方面：
一上訴人戊○○於民國93年4月26日死亡，繼承人為己○○，且
  己○○未拋棄繼承，有戊○○死亡證明書、戊○○、己○○戶
  0930123596號函附上訴人戊○○遺產稅申報書、臺灣臺北地方
  法院93年12月31日北院錦家家93科繼390字第0930016790號函
  可證。己○○為承受訴訟之聲明，已經本院於94年1月13日裁
  定准由己○○為上訴人戊○○之承受訴訟人，續行訴訟。
二除壬○○外之被上訴人經合法通知，未於言詞辯論期日到場，
  核無民事訴訟法第386條所列各款情形，應准上訴人之聲請，
  由其一造辯論而為判決。
乙、得心證之理由：
一被上訴人起訴主張：伊等之被繼承人高阿書於民國35年4月16
  日向上訴人之被繼承人林彥清以新臺幣（下同）10,000元，購
  買坐落臺北市○○區○○段5小段327地號土地（日據時代臺北
  市富町289番地，下稱系爭土地）及其上房屋，高阿書預付訂
  金5,000元，且隨即委任代書辦理所有權移轉登記事宜，於36
  年8月8日完納買賣契稅300元，因林彥清仍使用日式姓名「多
  田彥清」未回復本姓，致移轉登記手續延滯；嗣林彥清因案入
  獄，系爭土地被宣告沒收，於45年3月1日經地政機關預告登記
  限制處分，致高阿書未取得系爭土地之所有權。高阿書於59年
  12 月6日死亡，伊等為其繼承人，林彥清因系爭土地遲未辦理
  移轉登記，乃於60年2月5日書立土地使用權證明書交付壬○○
  ，並約定由伊等每年繳納系爭土地之地價稅。系爭土地迄解除
  戒嚴後之77年5月12日塗銷限制登記，林彥清乃偕同代書陳吉
  生至壬○○住處洽談系爭土地所有權移轉登記事宜，仍因其他
  因素而未辦妥。林彥清於78年5月19日死亡，繼承人為上訴人
  丁○○、己○○、戊○○3人，戊○○於93年4月26日死亡，繼
  承人為己○○，並辦畢系爭土地之繼承登記。惟渠等應繼承林
  彥清對伊等所負系爭土地所有權移轉登記之義務，爰依民法第
  348條第1項規定及繼承之法律關係，求為命上訴人丁○○、己
  ○○應將其所有系爭土地、面積108平方公尺、應有部分各1/4
  、3/4之土地所有權移轉登記予伊等之判決。
  上訴人則以：否認兩造之被繼承人間就系爭土地成立買賣契約
  ，否認被上訴人提出賣渡契約、領收證等之真正。縱認兩造之
  被繼承人高阿書與林彥清於35年間，就系爭土地成立買賣關係
  ，惟系爭土地於45年3月1日遭預告登記限制，林彥清就系爭土
  地係處於給付不能之狀態，且屬不可歸責於林彥清之事由，林
  彥清依法免給付義務，不因嗣後回復為可能給付即變更此已發
  生之法定效果。另林彥清於35年2月18日已回復姓氏，無因回
  復姓名延宕無法請求之問題；又給付不能非法定中斷時效之事
  由，被上訴人之請求權於50年4月16日因時效完成而消滅。被
  上訴人主張消滅時效完成後所發生之林彥清於62年書立土地使
  用權證明書、76年書寫之字據、77年請代書辦理過戶等事實，
  無承認之意思，更無以契約承認債務存在之行為，自無拋棄時
  效利益可言，況高阿書迄未繳清價金，伊等得主張同時履行抗
  辯等語，資為抗辯。
二原審判命上訴人丁○○、己○○、戊○○應將其所有系爭土地
  、面積108平方公尺、應有部分各1/4、1/2、1/4之土地所有權
  移轉登記予被上訴人（按戊○○應有部分1/4由己○○承受，
  計己○○應將系爭土地應有部分3/4移轉登記予被上訴人），
  上訴人提起上訴，聲明：
  (一)原判決廢棄。
  (二)被上訴人在第一審之訴駁回。
  被上訴人對上訴人之上訴聲明：上訴駁回。
三被上訴人主張其等之被繼承人高阿書於35年4月16日向上訴人
  之被繼承人林彥清購買系爭土地及其上房屋1棟之事實，已提
  出領收證、賣渡證書、所有權移轉登記申請書、契稅證收據等
  件為證（原審卷第12頁以下）。
  (一)上訴人雖否認領收證、賣渡證書之真正，惟依卷附契稅收據
    ，系爭土地臺北市富田町289番地，已由高阿書繳納契稅300
    元（原審卷第24-25頁），參諸上訴人於原審89年度重訴字
    第443號以壬○○為被告請求拆屋還地事件中，就賣渡證書
    、領收證之真正不爭執（本院卷(三)第39頁），且自認「雙方
    確實有訂立買賣契約」（影本見本院卷(二)第222頁），堪認
    兩造之被繼承人林彥清、高阿書間確有訂立買賣契約，上訴
    人上開辯解尚無足採。
  (二)然林彥清、高阿書於35年4月17日就系爭土地訂立買賣契約
    後，因種種原因未辦畢所有權移轉登記手續，為被上訴人所
    自認。而系爭土地於45年3月1日經地政機關預告登記限制處
    分，有系爭土地登記謄本在卷可參，亦為被上訴人不爭執（
    原審卷第6-7、28頁）。依登記謄本上載「處分限制：禁止
    所有權移轉或設定其他權利之登記」，應認林彥清所有之系
    爭土地，已被禁止所有權移轉登記，在塗銷限制登記前，地
    政機關不得許可林彥清申請移轉登記，林彥清就系爭土地所
    有權移轉登記處於給付不能之狀態。所謂給付不能，係指在
    給付期或債務人得為給付之時期有不能給付之情形而言，若
    在此等時期，給付已屬不能，則不問其為永久不能抑一時不
    能，皆當然發生給付不能之效果。縱債務人嗣後回復為可能
    給付，亦無從變更此已發生之法定效果。另按「因不可歸責
    於債務人之事由，致給付不能者，債務人免給付義務」民法
    第225條第1項定有明文。林彥清前因案入獄，財產遭沒收，
    系爭土地並遭地政機關預告登記限制處分，係屬不可歸責於
    林彥清之事由致給付不能，依上開說明及規定，林彥清依法
    免給付義務，自無庸移轉系爭土地予高阿書，且該法定效果
    業已確定，亦不因嗣後塗銷限制登記，而謂林彥清須移轉系
    爭土地予高阿書。
  (三)林彥清雖於62年5月間書立土地使用權證明書交付壬○○（
    原審卷第31頁），然系爭土地前揭限制登記於77年5月12日
    方塗銷，林彥清於62年5月間就系爭土地仍不得為所有權移
    轉或設定其他權利之登記，況林彥清於系爭土地在45年3月1
    日經地政機關預告登記限制處分後，已免給付義務，有如前
    述，再依該證明書所載「茲有壬○○擬在．．．本人所有富
    田段289地號之土地改（建）築臨時（永久）式，業經本人
    完全認可茲為申請營造執照特予證明」，堪認林彥清出具該
    土地使用權證明書僅在供壬○○建築或改建系爭土地上房屋
    而已，上開土地使用權證明書無由證明林彥清有將系爭土地
    移轉登記予高阿書繼承人之意思表示。
  (四)林彥清雖又於76年7月2出具之地價稅計算書載明：「移轉登
    記積極作業中，屆時會通知您」，依證人楊吉生於前開拆屋
    還地事件證稱：「我是土地代書，約於77年間林彥清來找我
    帶我到被告壬○○之住處，談本件土地過戶事宜，在洽談時
    ，林彥清表示只是要作公契，公契即係向地政事務所申請過
    戶之土地登記申請書及移轉契約書，至於本件土地買賣實際
    價金我曾問林彥清是否作成私契，林彥清表示那是他們私下
    的事情與我無關，而買賣契約書上的買賣價款，是我按照當
    年度的買賣土地公告現值核算所得．．．至於他們雙方為何
    沒有辦妥過戶內情我不知道，但據林彥清表示其中一項原因
    是被告不願負擔土地增值稅」（原審卷第194頁、本院卷(二)
    第23頁），僅得認林彥清於77年間曾就系爭土地與上訴人壬
    ○○、庚○○、辛○○3人商談買賣事宜，與林彥清、高阿
    書35年間成立之買賣契約無關。此觀楊吉生於本院囑託臺灣
    板橋地方法院訊問時證稱：「林彥清帶我去的途中有對我說
    要向壬○○拿一筆錢．．．林彥清有提到說要壬○○他們負
    擔土地增值稅．．．過程中都沒有提到35年買賣關係．．．
    因為林彥清有向我交代，沒有他的同意，案子不能送，事後
    我也知道壬○○不願負擔增值稅，所以案子就沒有送．．．
    」（助字卷第22-23頁），參諸陳吉生所稱其計算過系爭土
    地於77年間移轉登記增值稅約300萬元左右（本院卷(二)第5頁
    ，按系爭土地於77年間公告現值5,184,000元─原審卷第36
    頁），可證系爭土地於77年間移轉登記時增值稅如何負擔係
    重要因素，林彥清自不可能自行負擔300萬元左右之增值稅
    ，無條件將系爭土地移轉登記予被上訴人。
  (五)另被上訴人主張與林彥清於35年間訂立買賣契約者乃其等之
    被繼承人高阿書，而高阿書之被繼承人為被上訴人等計12人
    ，惟前述76、77年間洽談系爭土地移轉登記事宜者僅為被上
    訴人壬○○1人，代書擬具之前述土地增值稅申報書、買賣
    所有權移轉契約書、土地登記申請書等，其權利人亦僅載為
    被上訴人庚○○、辛○○及壬○○3人（原審卷第35、37-39
    頁），非高阿書之繼承人全體，堪認77年間就系爭土地之洽
    談，乃被上訴人庚○○、辛○○、壬○○3人為解決其等於
    系爭土地上建屋使用之問題而重新與土地所有權人洽談，另
    議條件擬與林彥清成立系爭土地之買賣契約，已屬另一買賣
    契約問題，與林彥清、高阿書於35年間成立之買賣，條件完
    全不同，嗣後更因林彥清與庚○○、辛○○、壬○○3人意
    思表示無法達成一致，迄未完成移轉登記。林彥清於76、77
    年間所為上開洽談自不得認係林彥清對35年間與高阿書成立
    契約之承認或拋棄時效利益。
四綜上所述，林彥清於35年間與高阿書成立買賣契約，所負系爭
  土地所有權移轉登記義務，因該土地經限制登記成為給付不能
  ，林彥清已免給付義務；林彥清另於76、77年間與被上訴人庚
  ○○、辛○○、壬○○就系爭土地所為另一移轉登記問題之洽
  商，因意思表示不一致，迄未成立，則被上訴人請求上訴人丁
  ○○、己○○應將其等就系爭土地之應有部分各1/4、3/4 之
  所有權移轉登記予被上訴人所有，於法無據，應予駁回。原審
  為上訴人敗訴之判決，尚有未洽，上訴意旨指摘此部分原判決
  不當，求予廢棄改判，為有理由，應由本院予以廢棄，改判如
  主文第二項所示。
五本件因事證已臻明確，兩造其餘攻擊、防禦方法及所為之立證
  ，與判決之結果不生若何影響，無庸再逐一予以論究，合併敘
  明。
據上論結，本件上訴為有理由，依民事訴訟法第450條、第78條
、第85條第1項前段、第463條、第385條第1項前段，判決如主文
。
中    華    民    國    94    年    3     月    15    日
                  民事第十七庭  審判長法  官  沈方維
                                      法  官  陳金圍
                                      法  官  湯美玉
以上正本係照原本作成。
如不服本判決，應於收受送達後二十日內向本院提出上訴書狀，
其未表明上訴理由者，應於提出上訴後二十日內向本院補提理由
書狀（均須按他造當事人之人數附繕本）上訴時應提出委任律師
或具有律師資格之人之委任狀；委任有律師資格者，另應附具律
師資格證書及釋明委任人與受任人有民事訴訟法第四百六十六條
之一第一項但書或第二項（詳附註）所定關係之釋明文書影本。
中　　華　　民　　國　　94　　年　　3 　　月　　16　　日
                                      書記官  賴淑真
附註：
民事訴訟法第四百六十六條之一（第一項、第二項）：
對於第二審判決上訴，上訴人應委任律師為訴訟代理人。但上訴
人或其他法定代理人具有律師資格者，不在此限。
上訴人之配偶、三親等內之血親、二親等內之姻親，或上訴人為
法人、中央或地方機關時，其所屬專任人員具有律師資格並經法
院認為適當者，亦得為第三審訴訟代理人。
